【裁判字號】    90,上訴,1536
【裁判日期】    901227
【裁判案由】    偽造文書
【裁判全文】
臺灣高等法院臺南分院刑事判決             九十年度上訴字第一五三六號    Ｃ
      上  訴  人  台灣台南地方法院檢察署檢察官
      被      告  乙  ○  ○
      選任辯護人  卓  平  仲
右上訴人因被告偽造文書案件，不服中華民國九十年十月八日台灣台南地方法院九十
年度訴字第五九號第一審判決（起訴案號：台灣台南地方法院檢察署八十九年度偵字
第一二三五九號），提起上訴，本院判決如左：
      主      文
上訴駁回。
      理      由
一、公訴意旨略以：乙○○明知甲○○（原名陳阿仙）未委託其向中華電信股份有限
    公司（下稱中華電信）申請市內電話，竟於民國（下同）八十五年五月廿三日持
    陳阿仙於八十四年間，所遺失身分證，並盜刻甲○○印章，向中華電信申請00
    0000000、000000000、000000000，及000000
    000號等四線電話，復在市內電話申請單偽填陳阿仙署名，及蓋用陳阿仙印章
    ，致中華電信誤信乙○○受陳阿仙委託，乃核准上揭門號供使用，足生損害於陳
    阿仙及中華電信。嗣經陳阿仙發現，通知中華電信，始查獲上情。因認被告乙○
    ○涉有刑法第二百十六條、第二百十條行使偽造私文書罪嫌云云。
二、按犯罪事實應依證據認定之，無證據不得推定其犯罪事實，刑事訴訟法第一百五
    十四條定有明文。又認定不利於被告之事實，應依積極證據，苟積極證據不足為
    不利於被告事實之認定時，即應為有利於被告之認定，更不必有何有利證據；如
    未能發現相當證據，或證據不足以證明時，自不能以推測或擬制方法，以為犯罪
    事實之裁判基礎，是不能證明被告犯罪者，即應諭知無罪判決（最高法院卅年上
    字第八一六號、第一二八號、四十年台上字第八六號判例參照）。
三、本件公訴人認被告乙○○涉有行使偽造私文書罪嫌，無非以中華電信函、市內電
    話業務申請書，及被告係經營通訊業者，代辦電話時卻未要求委辦者書寫委託書
    ，而推論被告主觀上具有偽造文書之未必故意，為其所憑論據。
四、訊據被告對於前揭時地，在中華電信市內電話申請單，填載陳阿仙署名並蓋用其
    印章，持以申請市內電話等情供認不諱。然堅決否認有右揭行使偽造文書犯行，
    辯稱：伊係受客戶口頭委託代辦，印章也是客戶交付予伊，其對該客戶非陳阿仙
    本人一事並不知情；委託電話代辦，一般未必由本人來申請等語。經查：
  (一)被告自承於八十五年五月廿三日，在前開中華電信電話申請單，填載陳阿仙署名
    並蓋用其印章等情，有市內電話業務申請書影本四紙在卷足憑（詳原審卷廿五至
    廿九頁）。被告又供稱：當時伊有經營鵬飛通訊有限公司，有經濟部公司執照及
    台南縣政府營利事業登記證影本為證（詳警卷十五、十六頁），均堪信真實。次
    查通訊公司兼辦申請電話業務，係目前社會常態，眾所週知。依此被告辯稱：伊
    係為他人代辦申請電話，不認識陳阿仙，客戶拿身分證正本及印章來，伊即幫陳
    阿仙申請等情，即屬可能。再者被害人甲○○證稱：伊未向中華電信申請前揭電
    話；伊係於八十四年十一月間，遺失身分證，八十四年十一月廿七日至戶政事務
    所申請補發，並於八十八年一月廿日改名為甲○○等情（詳警卷四頁），有切結
    書、請領國民身分證申請書及八十八年一月廿日補發身分證影本各一份附卷可稽
    （詳警卷七至九頁）。則被害人甲○○既於八十四年十一月間，即遺失陳阿仙身
    分證正本。以此論之，被告辯稱：其係於八十五年間，由委託者於委託時，持陳
    阿仙身分證交付予伊申辦電話等情，顯有可能。
  (二)另查被告供稱：本件因時間已久，且伊客戶又多，已不記得當初係何人前來委託
    申辦電話，但伊公司受託申請電話業務，可由本人親自委託，也可由他人代為委
    託；客戶親自委託時，伊均會核對客戶長相與所提身分證相符，始接受委託；如
    他人代為委託時，雖不須委託書，但必要求有本人身分證正本，始接受委辦等語
    （詳警卷二頁、原審卷十四頁）。衡諸目前通訊業實務，通訊行經營者，泰半皆
    非習法者，且須面對不特定客戶，囿於商場上競爭激烈，為免得罪客戶，率皆僅
    由委託客戶提出申辦人身分證、印章，即受理代辦電話門號業務。以此言之，本
    件被告前揭所為，核與一般通訊業者，經營方式，要無不同。又被告代理申辦本
    件申請案，係在八十五年五月廿三日，被告案發後接受警局初訊，則係於八十九
    年八月廿一日（詳警卷一頁），二者時間，相距四年有餘，時日非短，則被告無
    法詳為供述接受委託時，係由何人前往申辦，乃符情理，應可理解。自不得僅憑
    被告於門號申請書，為客戶署押姓名及蓋章，即臆測被告具有偽造文書、署押及
    行使偽造文書犯行。
  (三)況一般受託為人代辦電話申請，受有報酬，核屬民法有償委任關係。依民法第五
    百三十一條規定反面解釋，乃為處理委任事務，須為法律行為，而該法律行為依
    法，非應以文字為之，其處理權授與，不須以文字為之。則代理他人申辦電話之
    通信業者，於向電信公司代辦電話申請時，在法無明文要求電信通話契約須以文
    字為之情形下，則本人與其代理人或受託人間，就該處理權授與，自不以訂立書
    面為必要。故被告於接受他人委託代辦電話，既已要求出具本人身分證正本及印
    章，則被告縱未要求該第三人出具委託書，衡情應已盡其善良管理人注意義務，
    要難指被告有何疏失。至冒持他人證件申請電話，固可能對電信公司及被冒用人
    造成損害。惟此非不能由電信公司，以特約或於申請手續上，以特別規定方式，
    要求代辦業者證明或擔保經手案件申辦人無誤，以為預防。本件被告辯稱：其向
    中華電信公司申辦時，有出具陳阿仙委託書及相關證件等語（詳原審卷十四頁）
    ，顯見被告申辦手續，係依照電信公司規定辦理無訛。被告既已盡民法注意義務
    ，自不得將該社會正常交易風險，責令被告負擔，更不得以此為由，任意指摘被
    告主觀上有偽造文書未必故意犯行，進而以該罪刑相繩。
  (四)綜上所述，本件被告雖於前揭市內電話申請書，署押陳阿仙及蓋用其印章。然被
    告辯稱：伊係受客戶委託代辦電話申請業務，以客戶所交付陳阿仙身分證正本及
    印章辦理等語，應屬可能，實難謂被告主觀上具有偽造文書未必故意，又於遍閱
    全卷復查無其他證據以佐時，當更不能認被告所蓋用印章，必係被告所盜刻。此
    外復查無其他積極證據，足資證明被告確有公訴人所指偽造文書犯行。本件被告
    右揭犯行，應屬不能證明，自應為被告無罪諭知，以昭公允。
五、原審以被告罪證不足，因予為無罪判決之諭知。本院經核原判決認事用法，均無
    違誤。檢察官上訴意旨，猶執前詞，指摘原判決不當，為無理由，應予駁回。
據上論斷，應依刑事訴訟法第三百六十八條，判決如主文。
本案經檢察官李傳來到庭執行職務。
中    華    民    國      九十      年      十二      月      二十七    日
                                  臺灣高等法院臺南分院刑事第五庭
                                      審判長法官  茆    臺    雲
                                            法官  蔡    長    林
                                            法官  董    武    全
右正本證明與原本無異。
如不服本判決，應於判決送達後十日內向本院提出上訴狀，其未敘述理由者並應於提
出上訴狀後十日內向本院補提理由書（應附繕本)。
                                      法院書記官  黃    全    忠
中    華    民    國      九十      年      十二      月      二十八    日


司法院資訊處製作；財團法人民間司法改革基金會備份。
